ACORDAO-COMPLETO-2517446

ACÓRDÃO 776/2022 ATA 4/2022 - SEGUNDA CÂMARA

VISTOS, relatados e discutidos estes autos em que se analisa ato de concessão de aposentadoria deferido pela Fundação Universidade Federal do Maranhão, em benefício do Sr. José Raimundo Rodrigues Siqueira.
ACORDAM os Ministros do Tribunal de Contas da União, reunidos em Sessão da 2ª Câmara, ante as razões expostas pelo Relator, e com fulcro no art. 71, incisos III e IX, da Constituição Federal e nos arts. 1º, inciso V, e 39, inciso II, da Lei 8.443/1992, c/c o art. 259, inciso II, do Regimento Interno/TCU, em:
9.1. considerar ilegal a concessão de aposentadoria em favor do Sr. José Raimundo Rodrigues Siqueira, negando registro ao correspondente ato; 
9.2. dispensar o ressarcimento das quantias indevidamente recebidas de boa-fé pelo interessado, consoante o disposto no Enunciado 106 da Súmula da Jurisprudência do TCU;
9.3. determinar à Fundação Universidade Federal do Maranhão, no prazo de 15 (quinze) dias a contar da ciência desta Deliberação, que:
9.3.1. com base na modulação de efeitos conferida pelo STF no julgamento do Recurso Extraordinário 638.115, promova a absorção da parcela judicial constante dos proventos do Sr. José Raimundo Rodrigues Siqueira, referente à incorporação de quintos que considerou parcela criada após 08/04/1998, por quaisquer reajustes ou reestruturações de carreira supervenientes, sujeitando-se a autoridade administrativa omissa à responsabilidade solidária, nos termos do art. 262, caput, do Regimento Interno/TCU;
9.3.2. dê ciência do inteiro teor desta Deliberação ao interessado, alertando-o de que o efeito suspensivo proveniente da interposição de possíveis recursos perante o TCU não o exime da devolução dos valores percebidos indevidamente após a respectiva notificação, caso os recursos não sejam providos, encaminhando a este Tribunal, no prazo de 30 (trinta) dias, comprovante da referida ciência.

Ato de concessão de aposentadoria deferido pela Fundação Universidade Federal do Maranhão em benefício do Sr. José Raimundo Rodrigues Siqueira.

Segunda Câmara

Fundação Universidade Federal do Maranhão.

3. Interessado: José Raimundo Rodrigues Siqueira (XXX.378.273-XX).

13.1. Ministros presentes: Bruno Dantas (Presidente), Augusto Nardes e Antonio Anastasia.
13.2. Ministro-Substituto presente: Marcos Bemquerer Costa (Relator).

MARCOS BEMQUERER

Adoto como Relatório, com os pertinentes ajustes de forma, a instrução da Secretaria de Fiscalização de Integridade de Atos e Pagamentos de Pessoal e de Benefícios Pessoais - Sefip, por meio da qual a concessão de aposentadoria objeto destes autos foi analisada (peças 5) , e que contou com a anuência do escalão superior (peça 6) : 
 "EXAME TÉCNICO
 (...) 
Exame das Constatações
9.	Ato: 10299/2019 - Inicial - Interessado: JOSE RAIMUNDO RODRIGUES SIQUEIRA - CPF: XXX.378.273-XX.
9.1. 	Parecer do Controle Interno: considerar o ato legal.
9.2	Constatações e análises: 
9.2.1. Houve o registro de pelo menos uma rubrica com 'Denominação para análise pelo TCU = 16171 - DECISAO JUDICIAL TRANS JUG APO - R$ 324,49'.
Justificativa do Gestor de Pessoal: não há. Verificação efetuada no âmbito do TCU.
Análise do Controle Interno: não há. Verificação efetuada no âmbito do TCU.
Análise da Equipe Técnica: ilegal.
	A jurisprudência desta Corte é clara no sentido de ser ilegal a inclusão do AGE, conforme sumarizado nas seguintes decisões:
'Não se admite a inclusão do adicional de gestão educacional (AGE) na base de cálculo de incorporação de quintos de cargo de direção, em razão de expressa vedação legal (art. 3º, § 1º, da Lei 8.911/1994) , assim como não é permitida a inclusão do AGE nos quintos de função gratificada (FG) , no período de 9/4/1998 a 28/8/2000, porquanto os quintos de FG foram transformados em valores fixos (VPNI) em 1997, data anterior à criação do AGE (9/4/1998) , não cabendo alteração da forma de cálculo da vantagem após a sua conversão em VPNI.' (Acórdão 8993/2018-TCU-Primeira Câmara, Ministro Relator Bruno Dantas, e 9304/2017-Primeira Câmara, Ministro Relator Vital do Rêgo) .
	Ademais, a soma das rubricas administrativa (R$ 214,35) e judicial (R$ 324,49) , relativa à incorporação de 4/5 de FG-1 (R$ 538,84) , é superior ao valor de tal incorporação admitido pela jurisprudência do TCU (Acórdão 1915/2012-TCU-Plenário, Ministro Augusto Nardes) , que é de R$ 418,14.
9.2.2. Houve o registro de pelo menos uma rubrica com 'Denominação para análise pelo TCU = 82107 - Vantagem de caráter pessoal - VPNI art. 62-A Lei 8.112/90 - R$ 214,35'.
Justificativa do Gestor de Pessoal: não há. Verificação efetuada no âmbito do TCU.
Análise do Controle Interno: não há. Verificação efetuada no âmbito do TCU.
Análise da Equipe Técnica: legal.
	A concessão da vantagem de quintos ou décimos está em consonância com a jurisprudência deste Tribunal e os critérios das Leis 8.911/1994 e 9.624/1998 (os períodos anteriores a 8/4/1998 são suficientes para a incorporação da vantagem de quintos) .
9.3. 	O quadro resumo de ocorrências e, quando for o caso, o detalhamento da norma legal e da jurisprudência para as inconsistências acima elencadas encontram-se no anexo II dessa instrução. 
 (...) 
CONCLUSÃO
10.	A abrangência e a profundidade das verificações levadas a efeito fundamentam convicção de que o ato 10299/2019 pode ser apreciado pela ilegalidade, em razão da irregularidade apontada no item Exame das Constatações desta instrução, que representa afronta à legislação e à jurisprudência de referência.
PROPOSTA DE ENCAMINHAMENTO
11. 	Ante o exposto, com fundamento no art. 71, inciso III, da Constituição Federal, nos arts. 1º, inciso V, e 39, incisos I e II, da Lei 8.443/1992, bem como no art. 260 do Regimento Interno/TCU, propõe-se: 
11.1. considerar ilegal [a concessão] de aposentadoria a José Raimundo Rodrigues Siqueira, do quadro de pessoal da Fundação Universidade Federal do Maranhão, e recusar registro ao [respectivo] ato inicial (...) ; 
11.2. com fulcro no art. 262, caput, do Regimento Interno/TCU, determinar à Fundação Universidade Federal do Maranhão que: 
11.2.1. dê ciência, no prazo de quinze dias, contados da notificação, do inteiro teor desta deliberação ao interessado, alertando-o de que o efeito suspensivo proveniente da interposição de eventuais recursos junto ao TCU não o exime da devolução dos valores percebidos indevidamente, caso o recurso não seja provido;
11.2.2. emita novo ato, livre da irregularidade ora apontada, em substituição ao ato de aposentadoria de José Raimundo Rodrigues Siqueira, submetendo-o à nova apreciação por este Tribunal, na forma do artigo 260, caput, do Regimento Interno/TCU; 
11.2.3. faça cessar todo e qualquer pagamento relativo ao ato impugnado, no prazo máximo de quinze dias, contados da ciência da decisão deste Tribunal, sob pena de ressarcimento, pelo responsável, das quantias pagas após essa data;
11.2.4. dispense a devolução dos valores indevidamente recebidos de boa-fé [pelo interessado] até a data da ciência, pela Fundação Universidade Federal do Maranhão, do acórdão que vier a ser proferido, com base no Enunciado 106 da Súmula da Jurisprudência do TCU."
2.	O Ministério Público, representado pelo Procurador Sérgio Ricardo Costa Caribé, manifestou-se em consonância com a proposta da Sefip (peça 7) .
	É o Relatório.

não há.

Procurador Sérgio Ricardo Costa Caribé.

PESSOAL. APOSENTADORIA. INCLUSÃO DO ADICIONAL DE GESTÃO EDUCACIONAL - AGE NA BASE DE CÁLCULO DA VANTAGEM "QUINTOS" COM FUNDAMENTO EM DECISÃO JUDICIAL NÃO TRANSITADA EM JULGADO. PARCELA CRIADA APÓS 08/04/1998. ILEGALIDADE. DETERMINAÇÃO DE ABSORÇÃO DA PARCELA A PARTIR DOS REAJUSTES E REESTRUTURAÇÕES SUPERVENIENTES À MODULAÇÃO DE EFEITOS CONFERIDA PELO SUPREMO TRIBUNAL FEDERAL NO JULGAMENTO DO RECURSO EXTRAORDINÁRIO 638.115.

APOSENTADORIA (APOS)

Secretaria de Fiscalização de Integridade de Atos e Pagamentos de Pessoal e de Benefícios Pessoais - Sefip.

Em apreciação ato de concessão de aposentadoria deferido pela Fundação Universidade Federal do Maranhão ao Sr. José Raimundo Rodrigues Siqueira. 
2. 	A concessão em análise ocorreu na modalidade voluntária, com proventos integrais, calculados com base na última remuneração do cargo em que se deu a inativação, nos termos do art. 3º da Emenda Constitucional 47/2005.
3.	As informações constantes do processo indicam que o interessado implementou os requisitos para se inativar, uma vez que tinha idade, tempo de contribuição, de serviço público, de carreira e de cargo requeridos pelo fundamento concessório.
4.	A Secretaria de Fiscalização de Integridade de Atos e Pagamentos de Pessoal e de Benefícios Pessoais - Sefip identificou que consta nos proventos do ex-servidor o pagamento de rubrica judicial alusiva à inclusão do Adicional de Gestão Educacional (AGE) na base de cálculo dos quintos incorporados, situação considerada irregular pelo TCU. 
5.	De acordo com o ato concessório, o inativo faz jus a 8/10 de uma FG-1, em razão do exercício da referida função no período de 17/02/1989 a 16/02/1993 (peça 3, p.3-4) . A instrução a cargo da Sefip registra que o valor integral da FG-1 corresponde a R$ 522,67, de modo que o valor a ser percebido pelo inativo a título dessa incorporação é R$ 418,14 (peça 5, p. 7) .
6.	Contudo, os proventos do interessado (peça 3, p. 3) contemplam a rubrica "82701 - VPNI ART.62-A LEI 8112/90 - AP", no valor de R$ 214,35, bem como a rubrica "16171 - DECISAO JUDICIAL TRANS JUG APO", na quantia de R$ 324,49. O somatório dessas duas rubricas decorrentes da incorporação da referida função gratificada totaliza R$ 538,84, quando deveria limitar-se a R$ 418,14.
7.	Em razão dessa falha, a Unidade Instrutiva propõe que este Tribunal considere ilegal a concessão de aposentadoria em tela, recuse registro ao respectivo ato inicial, dispense a devolução dos valores indevidamente recebidos de boa-fé pelo interessado, nos termos do Enunciado 106 da Súmula de Jurisprudência do TCU, e que determine à concedente que faça cessar todo e qualquer pagamento relativo ao ato impugnado, sob pena de responsabilidade da autoridade omissa, e que emita novo ato, livre da irregularidade ora apontada, em substituição ao ato inquinado, submetendo-o à apreciação por este Tribunal.
8.	O Ministério Público junto ao TCU, em parecer da lavra do Procurador Sérgio Ricardo Costa Caribé, ratificou as conclusões da Sefip.
9.	Preliminarmente, cumpre destacar que, no caso concreto que ora se analisa, não houve lapso temporal superior a cinco anos entre a disponibilização do ato ao TCU, em 25/03/2019, e a análise por esta Corte de Contas.
10.	No mérito, registro minha concordância com a proposta formulada pela unidade técnica, aquiescida pela manifestação do MPTCU, no sentido de considerar ilegal a concessão. No entanto, no que diz respeito à exclusão imediata da parcela, entendo que o encaminhamento deve ser outro, em razão da modulação de efeitos conferida pelo STF no julgamento do RE 638.115 ocorrido na sessão de 18/12/2019.
11. 	A incidência do Adicional de Gestão Educacional na base de cálculo de incorporação de quintos de Cargos de Direção - CD é irregular em razão de expressa vedação legal, nos termos do art. 3º, § 1º, da Lei 8.911/1994. Na mesma linha, não é permitida a inclusão do AGE nos quintos de Funções Gratificadas - FG, no período de 09/04/1998 a 28/08/2000, uma vez que os quintos de FG foram transformados em valores fixos (VPNI) em 1997, data anterior à criação do AGE, que se deu em 09/04/1998, não cabendo alteração de sua forma de cálculo após a conversão da vantagem em VPNI.
12.	Ocorre que, no caso dos autos, há decisão judicial proferida pela 6ª Vara da Seção Judiciária do Maranhão, nos autos do Mandado de Segurança 2002.37.00.002646-7, impetrado pela Associação de Professores da Universidade Federal do Maranhão - Apruma (peça 3, p. 7-11) . A referida sentença, de 29/08/2003, assegurou, "para os substituídos com quintos/décimos incorporados ou aposentados com a vantagem do art. 193 da Lei 8.112/1990, os mesmos critérios definidores da remuneração das Funções Gratificada - FG e Cargos de Direção - CD pagos aos atuais detentores de funções e cargos de confiança", e determinou à autoridade impetrada que se abstivesse "de suprimir a parcela do Adicional de Gestão Educacional do cálculo das Funções Gratificadas - FG e Cargos de Direção - CD".
13.	O site do Tribunal Regional Federal da Primeira Região - TRF 1ª Região informa que a 1ª Turma Suplementar daquele Tribunal negou provimento à Apelação e deu parcial provimento ao Reexame Necessário "para adequação da correção monetária e dos juros de mora". Senão vejamos:
"ADMINISTRATIVO. MANDADO DE SEGURANÇA COLETIVO. ASSOCIAÇÃO. LEGITIMAÇÃO COLETIVA. RELAÇÃO DE FILIADOS. DESNECESSIDADE. SERVIDOR PÚBLICO DE INSTITUIÇÃO FEDERAL DE ENSINO. QUINTOS/DÉCIMOS INCORPORADOS. INCLUSÃO DO ADICIONAL DE GESTÃO EDUCACIONAL (AGE) NO CÁLCULO DA PARCELA INCORPORADA. ANEXOS DA LEI Nº. 9.640/98. POSSIBILIDADE. MEDIDA PROVISÓRIA Nº 2.225/2001. EXTENSÃO DO PERÍODO DE AQUISIÇÃO DA VANTAGEM. 
1. 	O sindicato ou associação, como substitutos processuais, têm legitimidade para defender judicialmente interesses coletivos de toda a categoria, e não apenas de seus filiados, sendo dispensável a juntada da relação nominal dos filiados e de autorização expressa" (AgRg no Ag 1.024.997/SC, STJ, Rel. Ministra Laurita Vaz) . 
2. 	Firmou-se no âmbito do C. STJ e desta Corte o entendimento jurisprudencial no sentido de que a Medida Provisória nº 2.225-45/2001, ao referir-se não apenas ao artigo 3º da Lei nº 9.624/98, mas também aos artigos 3º e 10 da Lei nº 8.911/94, autorizou a incorporação de quintos/décimos pelo exercício de função comissionada/gratificada no período compreendido entre 08 de abril de 1998 e 05 de setembro de 2001, transformando as parcelas respectivas em VPNI, a partir de então. Precedentes. 
3. 	À luz deste novo entendimento - extensão do período de incorporação de parcelas pela MP nº 2.225-45/01 - verifica-se que a nova disciplina remuneratória fixada Lei nº 9.640/1998, relativa aos cargos de direção das Instituições Federais de Ensino, que instituiu o Adicional de Gestão Educacional - AGE, embora não fossem passíveis de incorporação no momento de sua implantação, tornaram-se, a posteriori, por força da MP 2225-45/2001. Precedentes. 
4. 	Correção monetária, desde que cada prestação se tornou devida, na forma da Lei n. 6.899/81 e conforme critérios do Manual de Orientação de Procedimentos para Cálculos na Justiça Federal. 
5. 	Os juros devem incidir, a partir da citação, no percentual de 0,5% (meio por cento) ao mês, por força da MP 2.180-35/2001 e, a contar da vigência da Lei 11.960/2009, a título de correção monetária e juros de mora, deverá incidir a taxa de remuneração básica e juros da caderneta de poupança. 
6. 	Apelo desprovido. Reexame Necessário parcialmente provido apenas para adequar correção monetária e juros de mora ao entendimento desta Corte.
 (Apelação/Reexame Necessário, 2002.37.00.002646-7/MA, Relator Des. Francisco Hélio Camelo Ferreira, publicado em 3/2/2012) ."
14.	O site do TRF 1ª Região também registra que, contra essa decisão, a Fundação Universidade Federal do Maranhão ingressou com Recurso Especial para o STJ e Recurso Extraordinário para o STF. Após o sobrestamento do processo até que fossem julgados, no STJ o REsp 1.261.020/CE e no STF o RE 638.115 RG/CE, foi negado seguimento aos referidos recursos, em decisões de 21/06/2013 e 29/03/2019, respectivamente. 
15.	Em consulta aos sites do Superior Tribunal de Justiça e do Supremo Tribunal Federal realizada em 09/02/2022, não se encontraram processos autuados com o mesmo número na origem. Assim, não há notícia de que a decisão de mérito da primeira instância tenha sido modificada, tampouco certidão de trânsito em julgado, informação corroborada pelo ato concessório (peça 3, p. 4, campo XII - anexos) .
16.	A par disso, cabe anotar que o STF, em julgamento concluído na data de 18/12/2019, entendeu ilegal a incorporação de quintos a partir de 08/04/1998. A decisão da Suprema Corte considerou indevida a cessação imediata do pagamento dos quintos quando fundado em decisão judicial transitada em julgado, situação que restou assegurada definitivamente para servidores e aposentados que ostentem essa condição. Quanto às incorporações de quintos recebidas em razão de decisão administrativa ou de decisão judicial não transitada em julgado, os efeitos da decisão proferida pelo STF foram modulados de forma que aqueles que recebem a parcela incorporada após 08/04/1998 até a data do julgamento do RE 638.115/CE tenham o pagamento mantido até sua absorção integral por quaisquer reajustes futuros concedidos aos servidores.
17.	Portanto, nos termos da modulação de efeitos conferida pelo STF, deve-se determinar à Fundação Universidade Federal do Maranhão que, a partir dos próximos reajustes e reestruturações de carreira que beneficiarem os proventos do inativo, promova a absorção do valor alocado na parcela "judicial", tendo em vista que se refere ao cálculo que levou em consideração a AGE, vantagem criada após 08/04/1998, sob pena de responsabilidade solidária da autoridade administrativa omissa. Nesse sentido, cito como precedente o Acórdão 814/2020-TCU-Primeira Câmara (Relator Ministro Vital do Rego) .
18.	Deve-se igualmente determinar ao órgão de origem que comunique o beneficiário do ato sobre a deliberação do Tribunal, alertando-o de que o efeito suspensivo proveniente da interposição de eventuais recursos não o exime da devolução dos valores percebidos indevidamente após a notificação, caso esses não sejam providos. Após, devem ser remetidos ao Tribunal documentos comprobatórios de que o inativo foi cientificado do julgamento desta Corte.
	Ante o exposto, manifesto-me por que seja adotada a deliberação que ora submeto a este Colegiado.
TCU, Sala das Sessões, em 22 de fevereiro de 2021.
MARCOS BEMQUERER COSTA
Relator